最高法院民事判決　　　　　　　一○○年度台上字第八七七號
上　訴　人　祿研實業股份有限公司
法定代理人　簡志銘
訴訟代理人　陳豐裕律師
被 上訴 人　臺灣金聯資產管理股份有限公司
法定代理人　沈臨龍
訴訟代理人　楊譜諺律師
上列當事人間請求給付租金等事件，上訴人對於中華民國九十九
年十月十九日台灣高等法院台南分院第二審判決（九十九年度上
字第一七五號），提起上訴，本院判決如下：
    主  文
原判決廢棄，發回台灣高等法院台南分院。
    理  由
本件被上訴人主張：訴外人勵元金屬工業股份有限公司（下稱勵
元公司）之原債權人合作金庫商業銀行股份有限公司（下稱合作
金庫），於民國九十六年三月十四日，依金融機構合併法規定，
將其對勵元公司之債權，含債權本金暨利息、違約金、墊付費用
等債權、擔保物權及其他從屬之權利讓與伊，伊因此為門牌臺南
縣永康市○○○路一百二十六號建物及其坐落土地等不動產（下
稱系爭不動產）之抵押權人。系爭不動產前於九十五年九月十五
日，先經合作金庫聲請台灣台南地方法院（下稱台南地院）以九
十五年度執字第三八三四○號強制執行事件，准予強制管理在案
，上訴人既與勵元公司有租約存在，且仍在使用系爭不動產，即
應負給付租金義務，則自扣押系爭不動產後所得收取租金，伊自
受讓債權時起即得收取之，法院復已於九十六年九月十三日，將
該租金債權核發移轉命令予伊，上訴人亦已收取該執行命令，卻
仍未履行，伊自得請求上訴人給付自九十六年九月十四日起之租
金。又上訴人自九十七年二月五日起，縱與勵元公司間無租賃關
係存在，然既仍占有使用系爭不動產，亦屬無權占有，伊為勵元
公司之管理人，仍得本於管理人之地位，依不當得利之法律關係
，請求上訴人給付自九十七年二月五日以後，相當於租金之不當
得利損害金。爰依民法第八百六十四條抵押權效力之規定，請求
上訴人給付自九十六年九月十四日起至九十八年六月十三日止，
按月以新台幣（下同）十萬四千元計算，合計二百十八萬四千元
之租金及法定遲延利息等語。
上訴人則以：被上訴人係於九十七年十一月四日，始經台南地院
選任為系爭不動產管理人，則被上訴人請求伊給付自九十六年九
月十四日起至九十八年六月十三日止之租金，已屬無據。且台南
地院並未命伊應向被上訴人給付，依強制執行法第一百零四條第
二項規定，被上訴人提起本訴亦為無理由。又伊與勵元公司於九
十四年七月二十日固簽立有土地廠房設備之租賃契約，然已於九
十五年二月五日另立協議書，確認伊對勵元公司有一千六百萬元
之債權存在，雙方又無租約關係，被上訴人依民法第八百六十四
條規定，請求伊給付法定孳息之租金，仍無理由。況伊與勵元公
司間之租賃關係，業經原法院除去租賃權，已無租賃關係存在，
被上訴人請求給付租金或不當得利，尤屬無據。又勵元公司積欠
伊債務，苟認伊應給付租金或不當得利，亦得主張以勵元公司積
欠之債務為抵銷等語，資為抗辯。
原審維持第一審所為上訴人敗訴之判決，駁回其上訴，無非以：
系爭不動產前經勵元公司之原債權人（同為抵押權人）合作金庫
聲請強制執行查封扣押在案，嗣被上訴人受讓該債權及其抵押權
，並承受合作金庫執行債權人之地位，復據此聲請扣押勵元公司
對上訴人之租金債權，經原法院民事執行處於九十六年八月十三
日，核發扣押勵元公司對上訴人租金債權之執行命令，並經上訴
人於九十六年八月二十八日收受該執行命令，既為兩造所不爭執
。則被上訴人實行抵押權之效力，自應及於抵押物扣押後勵元公
司就系爭不動產得收取之法定孳息，且此抵押權追及之效力，係
基於系爭不動產抵押物之扣押而生，尚與租金債權之扣押命令、
移轉命令，或被上訴人是否為系爭不動產之管理人無關。又依上
訴人與勵元公司於九十四年七月二十日簽訂之協議書及勵元公司
負責人郭昭杰證詞，可知勵元公司自九十四年七月間起，已將系
爭不動產出租與上訴人無誤。上訴人雖辯稱其與勵元公司於九十
五年二月五日已終止合作關係，已無租賃關係存在云云，並提出
於上開日期簽訂之協議書為憑。惟該協議書並未提及勵元公司有
將系爭不動產等租賃關係終止情事之記載。且依證人郭昭杰之證
詞，足認上開協議書，係終止上訴人與勵元公司間之合作關係，
非終止租賃關係。上訴人於合作關係終止後繼續使用系爭不動產
之權源，係基於九十四年七月二十日之協議內容，且為有償使用
關係，性質應屬租賃關係。系爭不動產強制執行時，經被上訴人
委請鑑估租金為每月十萬四千元，為上訴人所不爭執，被上訴人
自得依上開金額請求上訴人給付自九十六年九月十四日起至九十
七年二月二十四日止之租金。又系爭不動產前經台南地院於九十
七年二月二十五日，以執行命令除去上訴人之租賃權，並於拍定
後解除承租人之占有，將系爭不動產點交予買受人或承受人，上
訴人至此固無給付租金之義務，然上訴人自九十七年二月二十五
日起至九十八年六月十三日止，仍繼續占有使用系爭不動產，此
期間受有相當於租金利益，且無法律上之原因，而為無權占有，
系爭不動產所有人即得依不當得利法律關係，請求占有人即上訴
人返還該利益。惟台南地院既已於九十七年於十一月四日，選任
被上訴人為強制管理系爭不動產之管理人，並於該執行命令說明
欄第三項後段載明：「如收益應由第三人給付者，該第三人應向
管理人給付」。且依民法第八百六十四條抵押權效力之規定，勵
元公司因系爭不動產被查封（扣押）後已喪失法定孳息之收取權
，上訴人為法定孳息清償義務人，自應向有收取權之被上訴人（
抵押權人）為給付，此乃實體法對於抵押權人權利保障之規定，
尚與強制執行法第一百零四條第二項規定無涉。上訴人辯稱依強
制執行法規定，執行命令未命其向被上訴人給付，被上訴人之請
求為無理由等語，並無足取。則本件上訴人自法院除去租賃權後
，既無合法權源占有系爭不動產，即受有使用系爭不動產之利益
，並致系爭不動產所有人受有損害，該項利益依其性質無法返還
，被上訴人為系爭不動產之管理人，本於管理人地位，自得請求
上訴人償還占有期間包括強制管理前相當於租金之利益，自九十
七年二月二十五日起至九十八年六月十三日止，每月以十萬四千
元計算相當租金之利益，亦屬有據，同應准許。另上訴人辯稱其
尚有對勵元公司之一千六百萬元債權，與其應付予勵元公司租金
及損害金債權相互抵銷後，被上訴人不得再請求給付云云，並提
出勵元公司與上訴人於九十五年二月五日之協議書、及匯款申請
書代收入傳票等件為證，及經證人郭昭杰證述屬實，再參諸證人
即上訴人公司股東陳良舜在第一審證詞，固足認上訴人所稱勵元
公司積欠其一千六百萬元債務，並非全然無據。惟勵元公司對上
訴人之租金及損害金債權，係按月發生之債權，且該租金及損害
金債權因系爭不動產經抵押權人聲請強制執行並實施查封扣押後
，勵元公司按月對上訴人取得之租金及損害金債權，依民法第八
百六十四條抵押權效力之規定，已喪失租金及損害金收取權，加
以該租金及損害金債權既為被上訴人之抵押權效力所及，依其債
之性質，上訴人亦不得以其對勵元公司之債權，與系爭租金及損
害金債權相互抵銷，因認被上訴人之請求上訴人給付租金及遲延
利息為有理由等語，為其判斷基礎。
按民法第八百六十四條所定抵押權之效力，及於抵押物扣押後抵
押人就抵押物得收取之法定孳息，此係指抵押權人就抵押物扣押
後抵押人就抵押物得收取之法定孳息有優先受清償之權利而言，
非指抵押權人就該法定孳息當然有收取權。原審認依該條規定，
勵元公司自系爭不動產查封後即喪失租金收取權，上訴人應向有
收取權之抵押權人即被上訴人為給付，此乃實體法對抵押權人權
利保障之規定，與強制執行法第一百零四條第二項規定無涉等語
，於法不無違誤，上訴論旨，指摘原判決於其不利部分為不當，
求予廢棄，非無理由。
據上論結，本件上訴為有理由。依民事訴訟法第四百七十七條第
一項、第四百七十八條第二項，判決如主文。
中    華    民    國  一○○  年    六    月    二    日
                      最高法院民事第三庭
                          審判長法官  劉  延  村  
                                法官  許  澍  林  
                                法官  黃  秀  得  
                                法官  魏  大  喨  
                                法官  葉  勝  利  
本件正本證明與原本無異
                                      書  記  官  
中    華    民    國  一○○  年    六    月   十四   日
                                                      Ｅ